【裁判字號】    91,訴,5365
【裁判日期】    920814
【裁判案由】    確認債權不存在等
【裁判全文】
臺灣臺北地方法院民事判決                        九十一年度訴字第五三六五號
    原      告
    即反訴被告  甲○○
    共      同
    訴訟代理人  許進德律師
                李文娟律師
    被      告
    即反訴原告  國泰人壽保險股份有限公司
    法定代理人  丙○○
    訴訟代理人  乙○○
右當事人間確認債權不存在等事件，本院判決如左：
    主  文
確認被告對原告就附表一所列之十三件保險契約質借債權不存在。
確認被告對原告就美滿人生一○一保險契約（保單號碼0000000000號）之
民國九十年十二月份保險費債權新台幣壹萬捌仟柒佰玖拾元不存在。
確認被告對原告就如附表二所示之利息債權不存在。
被告應給付原告壹萬壹仟陸佰陸拾陸元，及自九十一年十月十七日起至清償日止按週
年利率百分之五計算之利息。
原告其餘之訴駁回。
反訴被告應給付反訴原告新台幣玖拾壹萬元及自九十一年十一月二十三日起至清償日
止按週年利率百分之五計算之利息。
本判決第四項得假執行。
原告其餘假執行之聲請駁回。
本判決第八項於反訴原告以新台幣參拾壹萬元供擔保後，得假執行。反訴被告如於假
執行程序實施前，以新台幣玖拾壹萬元為反訴原告預供擔保，得免為假執行。
本訴訴訟費用由被告負擔二分之一，餘由原告負擔；反訴訴訟費用由反訴被告負擔。
    事  實
甲、原告方面：
壹、本訴部分：
一、聲明：
（一）確認被告對原告甲○○就附表一所列之十三件保險契約質借債權不存在。
（二）被告應塗銷附表一所列十三件保險契約之質借紀錄。
（三）確認被告對保單號碼0000000000號之「美滿人生一○一」保險，其
      民國九十年十二月份之保險費債權新台幣（下同）壹萬捌仟柒佰玖拾元不存在
      。
（四）確認被告對保單號碼0000000000號之「保本一一一」保險，其九十
      年七月一日至九十年十二月三十一日之消費借貸利息債權玖仟壹佰貳拾捌元不
      存在。
（五）被告應給付原告甲○○壹萬壹仟陸佰陸拾陸元，及自九十一年四月七日起至清
      償日止，按年息百分之五計算之利息。
（六）第五項聲明，請准供擔保宣告假執行。
二、陳述：
（一）原告長期以來一直是被告的保戶，保險件數達二十三件之多。惟原告雪於九十
      一年間偶然發現被告公司職員楊季蓁利用職務之便，先冒用原告名義向被告申
      請保單遺失補發，再冒用原告名義以補發之保單向被告申請質借，質借時間分
      別為九十年九月二十四日與九十一年一月十八日，補發並用以質借如附表一所
      示之保單件數共十三件，金額總共九十一萬元，且楊季蓁已坦承上情不諱，有
      楊季蓁書立之字據為憑，並經楊季蓁確認無誤，再依系爭十三份保單借據，左
      上角之保單借款借據簽名處均為空白，而要保人之姓名及其下借款金匯撥聲明
      書之簽名均非原告甲○○之簽名，益證兩造從未成立借貸關係。
（二）原告既未以附表一所列十三件保險契約向被告質借九十一萬元，則兩造間就附
      表一所列十三件保險契約之質權債權即不存在，原告曾向被告說明上情並請求
      塗銷質押登記，然被告置之不理，原告為此提起本件訴訟如聲明第一項，並依
      侵權行為法律關係請求鈞院判決如聲明第二項所示。
（三）本訴訴之聲明第三項及第四項之請求，被告已經認諾，惟原告否認有未經查詢
      即行起訴之情形，被告抗辯訴訟費用應命原告負擔云云並無理由，因被告自承
      係在起訴後之九十一年九月十八日才註銷保險費及利息，惟原告早已因為多次
      溝通無效而於同年月十三日提起訴訟，顯見原告之起訴乃保護權利所必要之行
      為。況被告於提出本件答辯狀前，從未以任何方式通知原告註銷之情，原告如
      何能夠得知被告內部作業狀況，被告苛責原告未查詢而主張訴訟費用應由原告
      負擔，顯係卸責之詞，自無足採。
（四）本訴訴之聲明第五項本金之請求部分，被告已經認諾於告此部分請求，被告雖
      不同意給付原告請求自九十一年四月七日之法定遲延利息部分，惟原告向被告
      投保之二份得意還本終身保險均自八十年四月七日起開始投保，至九十一年四
      月六日止，保險期間均已屆滿三年，原告本得依約向被告給付，是原告請求被
      告給付自九十一年四月七日起之法定遲延利息，自屬正當。
（五）被告已自認有給付上開二份得意還本終身保險契約之生存保險金共四萬元之義
      務，惟扣除各保單貸款本息五千八百三十三元，共一萬一千六百六十六元，故
      原告就被告已經給付之二萬八千三百三十四元，予以減縮，僅請求剩餘之一萬
      一千六百六十六元如聲明第五項所示。
貳、反訴部分：
一、聲明：
（一）反訴原告之訴駁回。
（二）如受不利判決，反訴被告願供擔保，請准宣告免為假執行。
二、陳述：
（一）反訴被告受領系爭九十一萬元，並非不當得利，係受領楊季蓁之清償款項：
      １、反訴被告受領一百萬元（其中系爭九十一萬元及楊季蓁另行匯入之九萬元
          ），乃基於訴外人楊季蓁清償債務之結果。楊季蓁乃反訴原告公司之保險
          業務員，楊季蓁陸續向反訴被告借款，於九十年六月二十二日累積借款金
          額達五十萬元，楊季蓁於九十年九月二十四日許，通知反訴被告甲○○將
          於同月二十五日匯款五十萬元至反訴被告的瑞芳農會信用部四腳分會帳戶
          ，以清償債務，該五十萬元於九十年九月二十五日電匯入帳。之後反訴被
          告又於九十年十月四日、三十一日借款五十萬元予楊季蓁，於九十一年二
          十日左右，楊季蓁通知反訴被告，表示將於同日匯入二筆款項總計五十萬
          元，以作為清償債務之用，經反訴被告查閱帳戶資料，果有二筆均未標示
          匯款人、金額合計五十萬元之電匯及CD轉入帳。嗣後，反訴被告才知悉楊
          季蓁冒用反訴被告名義向反訴原告申請保單遺失補發，再冒用反訴被告名
          義以補發保單向反訴原告申請質借九十一萬元，並指定反訴被告在瑞芳農
          會信用部四腳分會帳戶為匯款帳戶。
      ２、債務人用以清償之金錢的來源，以及清償的方式，對清償之效力並不生任
          何影響，債權人亦無必要在受領清償前，詳細調查用以清償之金錢來源是
          否合法。上開各情有楊季蓁所寫之字據為憑，且反訴原告在二次撥款前後
          ，從未通知反訴被告有撥款之情，而該兩筆電匯及一筆CD轉的入款資料，
          於存摺上又未顯示出匯款人身分，再加上匯款的時間、金額，與楊季蓁通
          知的還款時間、金額相同，足見三筆匯款共計一百萬元確為楊季蓁用以清
          償反訴被告借款債務之用，依民法第三百零九條第一項規定，反訴被告受
          有一百萬元之清償利益，係基於與楊季蓁間消費借貸關係而來，與反訴原
          告無涉。
      ３、因反訴原告在管理上之漏洞，才讓其職員楊季蓁在保險契約未經要保人即
          反訴被告簽名之情況下，還能通過內部人員層層審查借款，且反訴原告匯
          款前又未與反訴被告聯絡，楊季蓁冒用反訴原告名義申請補發保單，反訴
          原告未通知反訴被告，補發之保單亦未交予反訴被告，故反訴原告之損失
          ，並非反訴被告所能預見或防範，自無令反訴被告承擔此等損失之理，足
          見本件財產變動並無不公平之情形。
（二）反訴被告所受清償利益與反訴原告所受損失間，並無因果關係：
      １、反訴原告所受損失，係楊季蓁之行為所致。因反訴原告匯款至反訴被告帳
          戶，係因楊季蓁冒用反訴被告之名義以補發之保單向反訴原告公司質借款
          ，並在保單借款借據之匯款帳戶欄上，指定反訴被告在瑞芳農會帳戶，反
          訴原告如有損失，亦是因楊季蓁之行為所致，自與反訴被告無關，此有最
          高法院八十五年台上字第二六五六號民事判決要旨可參。
      ２、據悉，反訴原告現已對訴外人楊季蓁提出詐欺之刑事告訴，果真如此，益
          證反訴原告已認為其遭受損害之原因，乃基於楊季蓁之行為所致，其受損
          與反訴被告受有清償利益間，並無因果關係存在。
（三）依反訴原告所提出之十三份保單借款借據，其上要保人簽名與蓋章處都是空白
      ，可見兩造間根本沒有成立借貸關係之合意，反訴原告公司在撥款時明知兩造
      間並未成立借貸關係，在明知無給付之義務仍為給付，依民法第一百八十條規
      定，反訴被告無返還之義務。
參、證據：提出保單貸款異動紀錄、保險單、字據、字條、保險費收據、利息收據及
          交易明細查詢各一份為證（以上皆為影本）。
乙、被告方面：
壹、本訴部分：
一、聲明：
（一）請求駁回原告訴之聲明第一項、第二項及第五項部分關於利息之請求部分。
（二）認諾原告訴之聲明第三項、第四項及第五項關於本金及自訴狀繕本送達翌日起
      算利息部分之請求。
（三）被告如受不利判決，願供擔保請准宣告免為假執行。
二、陳述：
（一）被告對原告訴之聲明第三項、第四項及第五項本金及自訴狀繕本送達翌日起算
      利息部分為認諾。
（二）原告訴之聲明第三項、第四項部分，原告未經查詢即行起訴，此部分訴訟費用
      應由原告負擔。
（三）對原告所主張關於訴之聲明第一項之事實部分，被告並不爭執，被告對原告就
      聲明第一項有確認利益此點，並不爭執。但對原告訴之聲明第二項，認無塗銷
      之義務，只要原告能獲聲明第一項之勝訴判決，這些紀錄自然會塗銷。
貳、反訴部分：
一、聲明：
（一）反訴被告應給付反訴原告九十一萬元及自起訴狀繕本送達翌日起至清償日止按
      週年利率百分之五計算之利息。
（二）反訴原告願供擔保請准宣告假執行。
二、陳述：
（一）反訴被告以如附表一所示之十三件保險契約用質借方式借款共九十一萬元，已
      由反訴原告以匯撥方式撥入反訴被告瑞芳農會信用部四腳分部0000000
      0000000號帳戶，反訴被告既爭執係楊季蓁冒用其名義而否認借款之效
      力，反訴原告自屬無法律上原因而受利益，爰依民法第一百七十九條規定訴請
      反訴被告返還。
（二）本件反訴被告所受領之給付，並非楊季蓁所為之給付，係由反訴原告直接匯入
      反訴被告之帳戶中，並非楊季蓁所為，又反訴原告將系爭款項匯入反訴被告帳
      戶中，並非基於清償楊季蓁對反訴被告所負債務之意思，自非所謂第三人清償
      ，而系爭保單質借借據既屬楊季蓁偽造，該保單借款自屬無效，自有民法第一
      百七十九條之適用。
（三）反訴被告受領給付，係因反訴原告匯款入反訴被告之帳戶所致，中間沒有經過
      他轉手，並非楊季蓁對反訴被告之清償，反訴被告受領給付與反訴原告受損害
      間自有直接因果關係存在，此與最高法院八十五年台上字第二六五六號判決所
      指情形有別。
（四）借據上要保人甲○○之簽名既為楊季蓁所偽造，反訴原告從形式觀察後據以付
      款，自非知偽造之情，當無民法第一百八十條第三款之適用。
參、證據：保單借款借據、要保書、給付收據及壽險契約書各一份為證（以上皆為影
          本）。
    理  由
壹、本訴部分：
一、原告起訴主張：原告為被告的保戶，保險件數達二十三件之多，原告於九十一年
    間偶然發現被告職員楊季蓁冒用原告名義向被告申請保單遺失補發，再冒用原告
    名義以補發之保單向被告申請質借，質借時間分別為九十年九月二十四日與九十
    一年一月十八日，補發並用以質借如附表一所示之保單件數共十三件，金額總共
    九十一萬元，依系爭十三份保單借據，左上角之保單借款借據簽名處均為空白，
    而要保人之姓名及其下借款金匯撥聲明書之簽名均非原告甲○○之簽名，益證兩
    造從未成立借貸關係，附表一所列十三件保險契約之質權債權即不存在，原告為
    此提起本件訴訟如聲明第一項，並依侵權行為法律關係請求鈞院判決如聲明第二
    項所示，又原告訴之聲明第三項及第四項之請求，被告已經認諾，訴之聲明第五
    項本金之請求部分，被告已經認諾於此部分請求，被告雖不同意給付原告請求自
    九十一年四月七日之法定遲延利息部分，惟原告向被告投保之二份得意還本終身
    保險均自八十年四月七日起開始投保，至九十一年四月六日止，保險期間均已屆
    滿三年，原告請求被告給付自九十一年四月七日起之法定遲延利息，自屬正當等
    情。被告則以：原告訴之聲明第三項、第四項部分，原告未經查詢即行起訴，此
    部分訴訟費用應由原告負擔，對原告訴之聲明第二項，認無塗銷之義務，只要原
    告能獲聲明第一項之勝訴判決，這些紀錄自然會塗銷等語資為抗辯。
二、本件原告為被告之保險客戶，原告向被告投保二十三件保險契約，於九十年間開
    始，被告公司職員楊季蓁以原告名義先向被告申請保單遺失補發，再以補發之保
    單以原告名義向被告申請質借，質借時間分別為九十年九月二十四日與九十一年
    一月十八日，補發並用以質借之保單件數如附表一所示共十三件，金額共九十一
    萬元，該九十一萬元均已由被告以匯撥方式匯入瑞芳農會信用部四腳分部000
    00000000000號帳戶，惟兩造並未成立借貸關係，附表所列十三件保
    險契約之借款質借債權並不存在等情，為兩造所不爭，並有保單貸款異動紀錄、
    保險單、保險費收據、交易明細查詢及要保書等件影本為證，堪信為真實。
三、兩造並未成立借貸關係，附表一所列十三件保險契約之借款質借債權並不存在已
    如前述，被告對原告請求確認被告對原告甲○○就附表所列之十三件保險契約質
    權債權不存在之訴，仍稱如原告訴之聲明第一項獲判勝訴，就會將質借紀錄塗銷
    等語，是原告起訴確認訴之聲明第一項，難認無確認利益，原告起訴確認聲明第
    一項，自屬正當，應予准許。
四、按當事人主張有利於己之事實者，就其事實有舉證之責任，民事訴訟法第二百七
    十七條前段定有明文。原告以侵權行為請求權為據，於訴之聲明第二項請求被告
    應塗銷附表一所列十三件保險契約之質借紀錄，惟原告並未主張及舉證證明被告
    有何故意或過失之情，且本院經審酌被告公司在楊季蓁以原告名義質借款項後，
    被告始於保險單上註記借款紀錄，被告並無何故意或過失之情，原告以侵權行為
    請求權為據，自無可採，原告訴之聲明第二項之請求，自不應准許。
五、按當事人於言詞辯論時為訴訟標的之認諾者，應本於其認諾為該當事人敗訴之判
    決，民事訴訟法第三百八十四條定有明文。本件被告就原告訴之聲明第三項、第
    四項及第五項關於請求給付本金及自訴狀繕本送達翌日起算利息之部分，已分別
    於言詞辯論期日及準備程序中為認諾之表示，揆諸上開法條所示，自應為被告敗
    訴之判決。
六、再按遲延之債務，以支付金錢為標的者，債權人得請求依法定利率計算之遲延利
    息。又給付無確定期限者，債務人於債權人得請求給付時，經其催告而未受給付
    ，自受催告時起，負遲延責任。其經債權人起訴而送達訴狀，與催告以同一之效
    力。民法第二百二十九第二項定有明文。本件原告主張於九十一年四月七日時起
    因其所投保之二份得意還本終身保險均已屆滿三年，故聲明第五項之遲延利息部
    分請求應自此時起算等情，惟前開保險契約屆滿三年時，原告雖有權請求被告給
    付，惟本院審酌原告所提出之系爭保險單後認，當中並無關於保險人給付時期之
    約定，揆諸前開條文所示，自應以原告請求時為準起算遲延利息，原告雖提出字
    據表明早已向被告請求云云，惟本院細繹該字據（本院卷第五十五頁）所載之內
    容，僅記載「二年年金待流用之事處理完畢再申請否則會被扣貸款」等語，並未
    表明已受何請求之文句，原告主張自不可採，而原告至九十一年九月十九日始向
    本院起訴，該起訴狀於九十一年十月十六日送達被告，是遲延利息之請求應自九
    十一年十月十七日開始為正當。
七、綜上所述，原告主張兩造借款並未成立，請求確認系爭質借款債權不存在等情，
    應屬可採。從而，原告訴之聲明第一項請求確認被告對原告就附表一所列之十三
    件保險契約債權質權債權不存在，為有理由，應予准許。原告訴之聲明第二項部
    分，為無理由，應予駁回。被告就訴之聲明第三項、第四項及第五項本金請求部
    分為認諾，應即為被告敗訴之判決，原告此部分請求，自有理由，應予准許。原
    告訴之聲明第五項請求被告給付遲延利息部分，自九十一年十月十七日起至清償
    日止請求之法定遲延利息，為有理由，應予准許，超過此部分請求，為無理由，
    應予駁回。
八、被告對訴之聲明第五項本金及自訴狀繕本送達翌日起算利息請求部分為認諾，爰
    依民事訴訟法第三百八十九條第一項第一款依職權為假執行之宣告。原告就其餘
    給付請求聲請假執行，因訴之駁回而失所附麗，應予駁回。
貳、反訴部分：
一、反訴原告主張：反訴被告以如附表所示之十三件保險契約用質借方式借款共九十
    一萬元，已由反訴原告以匯撥方式撥入反訴被告瑞芳農會信用部四腳分部000
    00000000000號帳戶，反訴被告既爭執係楊季蓁冒用其名義而否認借
    款之效力，反訴原告自屬無法律上原因而受利益，爰依民法第一百七十九條規定
    訴請反訴被告返還等情。反訴被告則以：反訴被告受領系爭九十一萬元，並非不
    當得利，係受領楊季蓁之清償款項，反訴被告所受清償利益與反訴原告所受損失
    間並無因果關係，依反訴原告所提出之十三份保單借款借據，其上要保人簽名與
    蓋章處都是空白，可見兩造間根本沒有成立借貸關係之合意，反訴原告公司在撥
    款時明知兩造間並未成立借貸關係，在明知無給付之義務仍為給付，依民法第一
    百八十條規定，反訴被告無返還之義務等語資為抗辯。
二、按無法律上之原因而受利益，致他人受損害者，應返還其利益，民法第一百七十
    九條定有明文。本件兩造間並未成立借貸法律關係，反訴原告已將系爭九十一萬
    款項匯入反訴被告帳戶已如前述，是反訴原告受有相當於系爭九十一萬元款項之
    損害，與反訴被告獲有系爭九十一萬元之利益間，有直接之因果關係，揆諸上開
    法條規定，反訴原告訴請反訴被告返還系爭款項，自屬正當。
三、反訴被告辯稱受領系爭九十一萬元，並非不當得利，係受領楊季蓁之清償款項云
    云，惟系爭九十一萬元款項既係由反訴原告直接匯入反訴被告之帳戶中，則給付
    關係即直接存在於兩造間，自難認系爭九十一萬款項係由楊季蓁給付，反訴被告
    辯稱系爭款項係受領楊季蓁之清償云云，自不足採。
四、反訴被告辯稱反訴原告所受損失，係楊季蓁之行為所致，與反訴被告無關，與反
    訴被告受有清償利益間，並無因果關係存在云云，並舉出最高法院八十五年台上
    字第二六五六號民事判決要旨為例，惟反訴被告受領系爭九十一萬元款項既非出
    於楊季蓁之清償已如前述，則本件自與前開最高法院判決所指情形有別，反訴被
    告引該判決為例，自屬誤會，況反訴被告係自反訴原告之處直接受領系爭九十一
    萬元已如前述，反訴原告所致損害自係出於給付反訴被告之行為所致，兩者間自
    有直接因果關係存在，反訴被告所辯，自不可採。
五、反訴被告又辯稱從十三份保單借款借據上要保人簽名與蓋章處均是空白，可見兩
    造間根本沒有成立借貸關係之合意，反訴原告公司明知而撥款，自屬明知無給付
    之義務而為給付云云，惟本件既係楊季蓁以原告名義先向被告申請保單遺失補發
    ，再以補發之保單以原告名義向被告申請質借已如前述，本院經審酌系爭借據上
    形式上既存在甲○○之簽名，則反訴原告以准許保單質借款項之意撥款予反訴被
    告，自難遽認反訴原告於撥款當時已知有偽造或不實之情存在，況反訴被告於本
    院審理期間，又未表明楊季蓁以反訴被告名義質借款項是否確未經反訴被告同意
    或有偽造之情，反訴被告前揭所辯，自不足採。
六、綜上所述，反訴原告主張反訴被告無法律上原因受領系爭九十一萬給付等情，應
    屬可採，反訴被告所辯，均不足採。從而，反訴原告基於民法第一百七十九條規
    定，請求反訴被告給付九十一萬元及利息，為有理由，應予准許。
七、兩造均陳明願供擔保，聲請宣告假執行及免為假執行，核無不合，爰酌定相當擔
    保金額分別准許之。
參、結論：原告之訴為一部有理由、一部無理由，反訴原告之訴為有理由，依民事訴
          訟法第七十八條、第七十九條但書、第三百八十九條第一項第一款、第三
          百九十條第二項、第三百九十二條，判決如主文。
中      華      民      國    九十二    年      八      月    十四      日
                            民事第四庭審判長法      官  林勤綱
                                            法      官  周玫芳
                                            法      官  陳正昇
右為正本係照原本作成
如不服本判決應於送達後二十日內向本院提出上訴狀
中      華      民      國    九十二    年      八      月    十四      日
                                            法院書記官  袁以明


司法院資訊處製作；財團法人民間司法改革基金會備份。
